【裁判字號】    92,上國易,8
【裁判日期】    920513
【裁判案由】    國家賠償
【裁判全文】
臺灣高等法院臺中分院民事判決      九十二年度上國易字第八號
      上  訴  人    甲○○
      複  代理人    丁○○
      被  上訴人    台中縣政府
      法定代理人    丙○○
      訴訟代理人    戊○○
                    乙○○
右當事人間請求國家賠償事件，上訴人對於中華民國九十二年二月十二日台灣台中地
方法院九十一年度國字第一九號第一審判決提起上訴，本院判決如左：
    主    文
上訴駁回。
第二審訴訟費用由上訴人負擔。
    事    實
甲、上訴人方面：
一、聲明：求為判決：(一)原判決廢棄。(二)被上訴人應給付上訴人新台幣（下同）一百
    三十三萬三千元及自起訴狀繕本送達翌日起至清償日止，按週年利率百分之五計
    算之利息。
二、陳述：除與第一審判決書記載相同者，予以援用外，補陳：
  (一)行政機關之訴願決定並不當然拘束普通法院之法律判斷，且法律既規定國家賠償
    之訴歸由普通法院管轄，則普通法院自應就關於國家賠償之全部構成要件，包含
    行政處分是否違法，加以審查。另依司法院大法官會議第二九○號解釋意旨，足
    徵普通法院於行政爭訟程序確定後，仍可於民事審理時就行政處分之違法性併為
    判斷。原審遽認其無從就被上訴人核發訴外人林茂雄八八工建建字第一九二六號
    建造執照有無不法為審查，致使上訴人喪失憲法及法律所保障之公法權利，難令
    上訴人甘服。
  (二)被上訴人八八工建建字第一九二六號建造執照核准訴外人林茂雄在坐落台中縣豐
    原市○○段五七八之一地號（已合併入同段五六二地號）土地上加建一根柱子（
    緊鄰原有房屋柱子）及二樓牆壁等地上物，係根據被上訴人所核發七三建都營使
    字第一二三五號使用執照而來，然該使用執照核發當時，坐落同段五七八之一地
    號尚未合併入同段五六二地號，則受理訴願及再訴願機關援引七三建都營使字第
    一二三五號使用執照為據，逕稱其核發處分無誤，容有違誤。
  (三)畸零地寬度不足，依規定不必補足者，其建築基地與建築線連接部分之最小寬度
    ，不得小於二公尺，台灣省建築管理規則第八條定有明文，而被上訴人及關於本
    件之訴願決定均未就原處分是否違反上開規定為說明，則上訴人指摘被上訴人核
    發八八工建建字第一九二六號建造執照係屬違法乙事，並非無據。
  (四)上訴人所有坐落同段五六○地號土地（以下簡稱系爭土地）之地目雖為「田」，
    然業經台中縣豐原都市計畫劃定為住宅區，是依都市計劃法台灣省施行細則之規
    定，該土地自得供建築房屋之用。又台灣台中地方法院八十六年度簡上字第一二
    五號判決確認上訴人對訴外人林德悠所有坐落同段五六一地號土地有通行權存在
    ，其判決理由亦肯認系爭土地除須通過訴外人林德悠所有之上開土地外，尚需通
    過其旁之水溝（水利地），始能與道路相通，則系爭土地藉由上開通行權及尋求
    通行上開水利地之方法後，即可符合畸零地之建築線須達二公尺以上之規定，並
    解決未具獨立出入口之問題。再者，系爭土地，面臨正面路寬十一公尺道路，其
    他寬五˙七公尺，深度七˙五公尺，面積六十二平方公尺，符合台灣省畸零地使
    用規則第十條第一項之規定，故即使坐落同段五六一地號土地不能分割與系爭土
    地合併，系爭土地本身亦無面積過小不能建築使用之原因。
三、證據：援用第一審之立證方法。
乙、被上訴人方面：
一、聲明：求為判決：如主文所示。
二、陳述：除與第一審判決書記載相同者，予以援用外，補陳：
    台灣省畸零地使用規則第四條規定：「本規則所稱正面路寬、最小寬度及最小深
    度，其定義如左：一正面路寬係指基地面前道路之寬度。二最小寬度係指最小深
    度範圍內基地二側境界線間與道路境界線平行距離之最小值。但道路境界線為曲
    線者，以該曲線與基地兩側境界線交點之連線視為道路境界線。三最小深度係指
    臨接之道路境界線至該基地後側境界線垂直距離之最小值。建築基地如屬角地應
    截角時，其寬度及深度係指截角前之寬度及深度。」，而系爭土地無鄰接道路，
    上訴人所指正面路寬、最小寬度、最小深度，顯與事實不符。
三、證據：援用第一審之立證方法。
      理      由
一、按依本法請求損害賠償時，應先以書面向賠償義務機關請求之。賠償義務機關拒
    絕賠償，或自提出請求之日起逾三十日不開始協議，或自開始協議之日起逾六十
    日協議不成立時，請求權人得提起損害賠償之訴，國家賠償法第十條第一項、第
    十一條第一項分別定有明文。查本件上訴人已於民國九十一年七月二十九日以書
    面向被上訴人請求賠償，經被上訴人拒絕賠償，此經上訴人提出拒絕賠償理由書
    一件為證（見原審卷第一九至二二頁），且為被上訴人所不爭執，是上訴人於起
    訴前已履行前揭法條之前置程序規定，合先敘明。
二、上訴人起訴主張上訴人所有系爭土地係屬畸零地，需有二公尺以上之建築線寬度
    。惟被上訴人所為八十八年七月三十日工建字第二一一六五七號行政處分，核准
    訴外人林茂雄八十八工連建字第一九二六號建造執照在同段五七八之一地號（已
    合併入同段五六二地號）土地上蓋一根柱子，違反台灣省畸零地規則第十一條規
    定及台灣省建築管理規則第八條第二款規定，致上訴人所有系爭土地申請建築之
    寬度僅剩一‧四二公尺之建築線，無法申請建築，建地變成死地，土地價值一落
    千丈，上訴人因而受有系爭土地（面積為六二平方公尺）每平方公尺二萬一千五
    百元，合計一百三十三萬三千元之損害，被上訴人上開八十八年七月三十日工建
    字第二一一六五七號函係故意侵害上訴人之權利，且其侵害與上訴人所受之損害
    有因果關係，被上訴人應負損害賠償責任，上訴人以書面向被上訴人請求賠償，
    被上訴人竟予拒絕。爰依國家賠償法第二條第二項、第八條第一項規定提起本訴
    云云。被上訴人則以其所核發八八工建建字第一九二六號建造執照，基地係坐落
    於同段五六一地號、五六二地號土地，該建築基地原領有被上訴人核發七三建都
    營使字第一二三五號使用執照，增建面積騎樓為○‧四二平方公尺，二樓為○‧
    三三平方公尺，其中上訴人所陳系爭土地毗鄰之國有水利地即坐落同段五七八之
    一地號土地，面積○‧二八平方公尺，係八十六年十一月七日分割自同段五七八
    地號土地，八十七年一月十九日由訴外人即坐落同段五六二地號土地所有權人林
    茂雄買受，且已併入八八工建建字第一九二六號建造執照基地內，經查閱八八工
    建建字第一九二六號建造執照卷內土地登記簿謄本及地籍圖謄本，坐落同段五七
    八之一地號土地確已併入坐落同段五六二地號土地內，故被上訴人所核發八八工
    建建字第一九二六號建造執照有關建築基地之檢討及建造執照之核發，係依據台
    灣省畸零地使用規則第十一條、建築法第九條及第二十八條等相關法令辦理，依
    法核無違誤。又上訴人主張被上訴人八十八年七月三十日工建字第二一一六五七
    號函違法核發訴外人林茂雄八八工建建字第一九二六號建造執照，而提起訴願，
    惟經內政部九十一年四月十八日台內訴字第○九一○○○九一七四號訴願決定駁
    回，上訴人不服再提起行政訴訟，亦經台中高等行政法院以九十一年七月十八日
    九十一年度訴字第二六五號裁定駁回而告確定在案。又被上訴人核發上開建造執
    照，與上訴人所有畸零地不能建築使用之間並無相當因果關係，且上訴人本件國
    家賠償請求權亦已罹於時效等語置辯。
三、按公務員於執行職務行使公權力時，因故意或過失不法侵害人民自由或權利者，
    國家應負損害賠償責任。公務員怠於執行職務，致人民自由或權利遭受損害者亦
    同，國家賠償法第二條定有明文。又按損害賠償之債，以有損害之發生及責任原
    因之事實，並二者之間有相當因果關係為成立要件（最高法院四十八年台上字第
    四八一號判例意旨參照）。是國家賠償請求權之成立要件，須以公務員之執行職
    務為具有故意或過失之不法行為，及人民之自由或權利須受有損害，且該損害之
    發生與有責任原因之事實間具有相當因果關係為必要。次按人民對於中央或地方
    機關之行政處分，認為違法或不當，致損害其權利或利益者，得依本法提起訴願
    。但法律另有規定者，從其規定。人民因中央或地方機關之違法行政處分，認為
    損害其權利或法律上之利益，經依訴願法提起訴願而不服其決定，或提起訴願逾
    三個月不為決定，或延長訴願決定期間逾二個月不為決定者，得向高等行政法院
    提起撤銷訴訟，訴願法第一條第一項、行政訴訟法第四條第一項分別定有明文。
    又按民事或刑事訴訟之裁判，以行政處分是否無效或違法為據者，應依行政爭訟
    程序確定之；前項行政爭訟程序已經開始者，於其程序確定前，民事或刑事法院
    應停止其審判程序，行政訴訟法第十二條第一、二項分別定有明文。是民事訴訟
    之裁判，凡以行政處分是否無效或違法為據者，應由認定先決事實之行政法院為
    裁判後，以該確定裁判所認定之事實供為民事法院裁判時認定事實之依據，俾防
    止不同法院裁判結果互相牴觸之情形發生。倘前開行政爭訟程序尚未開始者，民
    事法院審判長應依民事訴訟法第一百九十九條第二項規定行使闡明權，曉諭當事
    人就前開行政處分是否無效或違法，先依行政爭訟程序確定之。審判長如違背此
    項闡明之義務，就該先決事實自行加以認定而資為實體判決之依據者，其訴訟程
    序即有重大瑕疵，而基此所為之判決，亦屬違背法令（最高法院九十年度台上字
    第五二三號判決意旨參照）。而行政訴訟法第十二條第一、二項既規定：「行政
    爭訟程序」，而非謂「行政訴訟程序」，則解釋上自應包含行政訴訟前之訴願程
    序在內；又前述行政訴訟法第十二條第一、二項之規定，係八十七年十月二十八
    日公布，八十九年六月七日施行，本件上訴人不服內政部所為訴願決定，提起行
    政訴訟，其繫屬於台中高等行政法院之時間為九十一年四月二十五日，有台灣高
    等行政法院九十一年度訴字第二六五號卷宗附卷可稽（見原審卷第一五○頁），
    是其提起行政訴訟之時間係在新法施行之後，自應依新法之規定，而有前述行政
    訴訟法第十二條第一、二項規定之適用。上訴人主張被上訴人八十八年七月三十
    日工建字第二一一六五七號函違法核准訴外人林茂雄八八工建建字第一九二六號
    建造執照在同段五七八之一地號（已合併入五六二地號）土地上建築，係屬故意
    侵權行為，致系爭土地因而無法建築，而受有該土地價值即面積六二平方公尺，
    每平方公尺二萬一千五百元，合計一百三十三萬三千元之損害，被上訴人應負國
    家賠償責任云云，被上訴人則以前詞抗辯，是本件上訴人請求國家賠償有無理由
    ，首應審酌者，係被上訴人所為八十八年七月三十日工建字第二一一六五七號函
    核准訴外人林茂雄八八工建建字第一九二六號建造執照之行為有無不法之情形，
    而被上訴人上開核准建造執照之決定係行政機關本於公權力所為之行政處分，故
    本件上訴人請求國家賠償有無理由之先決問題係該行政處分有無違法。而我國現
    行裁判管轄制度，採二元主義，私權爭執由普通法院管轄；公法上的爭執，即人
    民對於中央及地方之行政處分，認為違法，致損害其權利者，則應依訴願、行政
    訴訟之行政爭訟程序救濟之，普通法院並無審判之權限，是就被上訴人所為上開
    行政處分是否有違法之情形，應依行政爭訟程序確定之，本院就被上訴人前開行
    政處分有無違法或不當之判斷，即應受行政爭訟程序之拘束，不得再行審查。
四、查本件上訴人主張被上訴人違法核發訴外人林茂雄八八工建建字第一九二六號建
    造執照云云，被上訴人則予否認，並抗辯上訴人不服被上訴人前函，已提起訴願
    ，惟經內政部九十一年四月十八日台內訴字第○九一○○○九一七四號訴願決定
    駁回，上訴人不服再提出行政訴訟，亦經台中高等行政法院以九十一年七月十八
    日九十一年度訴字第二六五號裁定駁回等語。經查，上訴人以其所有系爭土地為
    畸零地，依台灣省畸零地使用規則第十一條規定，非與相鄰之同段五六一地號土
    地合併，無法建築使用，該同段五六一地號土地非經留出供其合併所必須之土地
    ，亦不得建築為理由，就被上訴人所屬工務局八十八年七月三十日工建字第二一
    一六五七號函核發訴外人林茂雄八八工建建字第一九二六號建造執照，以利害關
    係人之身分向內政部提起訴願，惟經內政部九十一年四月十八日台內訴字第○九
    一○○○九一七四號訴願決定駁回，訴願決定理由略謂：「本部審酌上開原處分
    機關所屬工務局八十八年七月三十日號函核發之八八工建建字第一九二六號建造
    執照，其建築基地為陽明段五六一、五六二地號土地，該建築基地原領有前開七
    三建都營使字第一二三五號使用執照（編號b3戶），此次建造執照之核發，係針
    對原有建築物外增建騎樓面積○‧四二平方公尺，二樓○‧三三平方公尺部分所
    核發，經核並無錯誤，原處分仍應予以維持。」，上訴人不服上開訴願決定再提
    起行政訴訟，聲明第一項為「前開訴願決定書廢棄」；第二項為「被告官署一再
    違反法規，致被告畸零地（建地）變成死地，應賠償損害面積六二平方公尺，每
    平方公尺公告現值二一，五００元，計一，三三三，０００元」；第三項「訴訟
    費用由被告負擔」。經台中高等行政法院九十一年度訴字第二六五號事件受理，
    嗣上訴人於行政訴訟準備程序中陳稱「起訴狀訴之聲明第一項請求撤回」，台中
    高等行政法院九十一年度訴字第二六五號以裁定駁回上訴人之訴，其理由係略以
    ：「『提起行政訴訟，得於同一程序中，合併請求損害賠償』，行政訴訟法第七
    條定有明文，是損害賠償之請求，應合併於行政訴訟而提，不能單獨向本院起訴
    請求，又『原告之訴，起訴不合程式或不備其他要件者，行政法院應以裁定駁回
    之』，同法第一百零七條第一項第十款定有明文。本件原告（即上訴人）以被告
    （即被上訴人）違反法規，致原告之畸零地變成死地為由，向被告單獨起訴請求
    被告賠償一百三十三萬三千元，於法不合，應予駁回˙˙˙」云云，此經原審依
    職權調閱上開內政部訴願卷宗及台中高等行政法院九十一年度訴字第二六五號行
    政訴訟卷宗查明屬實。是就上訴人以被上訴人上開行政處分違法，請求被上訴人
    賠償部分遭行政法院以起訴不合法駁回其訴，固屬程序上之裁定，就該賠償訴訟
    不生實體上之確定力，然關於上訴人主張被上訴人八十八年七月三十日工建字第
    二一一六五七號函核發訴外人林茂雄八八工建建字第一九二六號建造執照違法一
    事，上訴人既已循行政爭訟程序提起訴願而遭駁回，其再提起行政訴訟後，復撤
    回對訴願決定聲明不服之聲明，依行政訴訟第一百十五條準用民事訴訟法第二百
    六十三條之規定，則視同上訴人未對該訴願決定提起行政訴訟，前開訴願決定即
    因而確定，故此部分行政爭訟程序即已完成確定，關於被上訴人上開行政處分，
    既經訴願機關認定並無違誤，應予維持，則本院就該行政處分是否違法或不當之
    判斷，自應以上開行政爭訟程序之判斷為依據，而無從再就被上訴人八十八年七
    月三十日工建字第二一一六五七號函核發訴外人林茂雄八八工建建字第一九二六
    號建造執照有無違法情事為審查。
五、至於上訴人主張行政法院八十五年判字第二九五號判決被上訴人敗訴，判決主文
    為「再訴願決定、訴願決定均撤銷，另為適法之決定」，惟被上訴人迄今尚未為
    適法之決定云云。被上訴人則抗辯：行政法院八十五年判字第二九五號判決結果
    ，並未涉及被上訴人執行職務行使公權力事項，更非謂本件被上訴人所為核發該
    使用執照之行政處分應予撤銷，或被上訴人有何應另為適法決定之作為義務，實
    難僅憑該行政法院判決即堪認被上訴人有何負另為適法決定之作為義務卻未為者
    可言，因之，自亦無從認被上訴人有何違法或不當致其受有損害之情形，此有台
    灣台中地方法院九十年一月五日八十九年度國字第一四號民事判決理由三參照等
    語。經查，該行政法院八十五年判字第二九五號判決之事件緣由及始末，茲說明
    如后：
 (一) 被上訴人所屬建設局曾於七十四年三月二十二日號以七四建管字第四○四五五號
    函核發訴外人林黃蘭七三建都營使字第一二三五號使用執照，因其使用執照其法
    定空地包括坐落同段五六一地號土地，上訴人因而以其所有五六０地號畸零地（
    亦為裡地），依台灣省畸零地使用規則第十一條規定，非與相鄰之同段五六一地
    號土地合併，無法建築使用為理由，就被上訴人所屬建設局七十四年三月二十二
    日七四建管字第四○四五五號函核發訴外人林黃蘭七三建都營使字第一二三五號
    使用執照，其屬建築基地內之法定空地是否包括坐落同段五六一地號土地，有否
    誤計法定空地等事項申請查明，俾辦理上訴人所有系爭土地合併事宜，經被上訴
    人以八十四年三月二十八日府工建字第五五五六０號函函復上訴人，略以：「本
    案經查該土地在申請時因基地右現有水溝，且台端所有土地為裡地，所以依規定
    不須檢討畸零地」，上訴人不服，乃循序提起訴願、再訴願，而訴願、再訴願決
    定均以上開函文，僅係事實的敘述及理由的說明，並非訴願法上之行政處分，上
    訴人遽提訴願、再訴願，程序自有未合，遂均為不予受理之決定，嗣上訴人再提
    起行政訴訟，經行政法院判決「再訴願及訴願決定均撤銷」，其理由略以：上訴
    人係對於被上訴人核發七三─一二三五號使用執照基地空地比之處分不服，基於
    利害關係人之地位，提起一再訴願，請求撤銷被上訴人核發系爭使用執照之處分
    ，雖訴願書列有被上訴人3.府工建字第五五五六０函，惟上訴人不服之訴願
    標的，應探究當事人之真意，乃訴願及再訴願未就被上訴人核發系爭使用執照空
    地比有無違誤，從實體上予審理，竟以被上訴人3.府工建字第五五五六０函
    係事實的敘述及理由的說明，並非行政處分，均從程序上予以駁回，自有未合，
    均應予撤銷，另為適法上決定等語，此有上訴人提出之被上訴人八十四年三月二
    十八日八四府工建字第五五五六０號函、台灣省政府八十四年六月二十八日八四
    府訴三字第一五四八一九號訴願決定書、內政部八四年十一月二十四日台八四內
    訴字第八四０三六八０號內政部函暨再訴願決定書、行政法院八十五年判字第二
    九五號判決一件附卷可憑（見原審卷第四三至五五頁），並經原審依職權調閱行
    政法院八十五年判字第二九五號卷宗查明屬實。
  (二)因前揭行政法院判決「再訴願及訴願決定均撤銷」，並諭知應另為適法之決定，
    原訴願機關即台灣省政府乃再以八十五年五月三日八五府訴三字第一五二一八三
    號訴願決定，駁回上訴人之訴願，上訴人再提起再訴願，經內政部八十五年九月
    十一日台（85）內訴字第八五０二七三七號決定：「再訴願駁回。」，其理由略
    以：「本件再訴願人（即上訴人）所有台中縣豐原市○○段五六０地號土地，為
    畸零地且未臨接建築線，與鄰地即同段五六一地號土地合併後，仍未臨建築線，
    為畸零之「裡地」。又同段五六一地號土地，係由重測前之豐原市○○○段五五
    八─二地號分割出，民國五十三年七月十八日因都市計畫而逕為分割，該筆土地
    面積五三二平方公尺，最小寬度十一公尺，最小深度一○‧五公尺，依台灣省畸
    零地使用規則第十一條規定得准予建築，為訴外人林黃蘭對七三建都營使字第一
    二三五號使用執照中之法定空地，˙˙˙從而原處分機關（即被上訴人）以3.
    府工建字第五五五六○號函復不予檢討畸零地，而否准其合併之申請。揆諸首
    揭規定，並無不合，原決定亦無不洽，均應予以維持」，有該決定書一份在卷可
    查（見原審卷第一四七至一四九頁）。又上訴人就該再訴願決定，再提起行政訴
    訟，然其聲明略以：被上訴人應賠償上訴人二百五十六萬一千九百八十三元，行
    政法院遂以上訴人不對被上訴人否准二地合併之處分，提出爭訟，竟請求被上訴
    人賠償系爭土地不能合併建築之地價損失，無異對已經訴願、再訴願者，未提行
    政訴訟，對未提訴願、再訴願者，逕提行政訴訟，其訴自非合法云云為由，而予
    裁定駁回。此有原審依職權調取之行政法院八十五年度裁字第一五九二號裁定行
    政法院卷宗可資為憑，故該五六一地號土地係同段五六二地號土地之法定空地無
    誤，上訴人關於此部分爭議之行政爭訟程序亦已確定。
 (三) 從而，該行政法院八十五年判字第二九五號判決之訴訟標的與本件上訴人請求國
    家賠償之內容即被上訴人核發訴外人林茂雄八八工建建字第一九二六號建造執照
    一事不同，且就該事件訴訟標的之上訴人就被上訴人於七十四年三月二十二日號
    以七四建管字第四○四五五號函核發訴外人林黃蘭七三建都營使字第一二三五號
    使用執照，其使用執照之法定空地包括坐落同段五六一地號土地一事之行政爭訟
    程序亦已駁回上訴人之訴願確定。上訴人引用行政法院八十五年判字第二九五號
    判決用以佐證本件被上訴人八十八年七月三十日工建字第二一一六五七號函，核
    准訴外人林茂雄八十八工建建字第一九二六號建造執照一事為違法故意侵權行為
    ，尚屬無據。
六、綜上所述，被上訴人八十八年七月三十日工建字第二一一六五七號函核准訴外人
    林茂雄八八工建建字第一九二六號建造執照之行政處分，既經行政爭訟程序確定
    並無不法，本院自應受其拘束，而不應再為相異之判斷，是上訴人主張被上訴人
    上開行政處分係違法，即無可採，被上訴人所為自無成立侵權行為之可言。從而
    ，上訴人依國家賠償法之規定，請求被上訴人賠償一百三十三萬三千元及自起訴
    狀繕本送達翌日即九十一年十一月二十一日起至清償日止，按週年利率百分之五
    計算之利息，為無理由，應予駁回。原審為上訴人敗訴之判決，並無不合。上訴
    意旨指摘原判決不當，求予廢棄改判，為無理由，應予駁回。
七、因本案事證已臻明確，兩造其餘主張陳述及所提之證據，均毋庸再予審酌，附此
    敘明。
八、據上論結，本件上訴為無理由，依民事訴訟法第四百四十九條第一項、第七十八
    條，判決如主文。
中      華      民      國    九十二    年      五      月     十三     日
~B1民事第三庭審判長法  官  陳照德
~B2                法  官  曾謀貴
~B3                法  官  蔡王金全
右為正本係照原本作成。
不得上訴。
~B                書記官  阮正枝
中      華      民      國    九十二    年      五      月     十四     日
                                                                        Ｙ


司法院資訊處製作；財團法人民間司法改革基金會備份。
